臺灣苗栗地方法院刑事判決
111年度簡上字第57號
上  訴  人  
即  被  告  黃娸雅



上列上訴人即被告因公然侮辱案件，不服本院民國111年3月31日
111年度苗簡字第144號第一審簡易判決（聲請簡易判決處刑案號
：110年度偵緝字第194號），提起上訴，本院管轄之第二審合議
庭認為不得以簡易判決處刑，逕依通常程序為第一審判決如下：
    主  文
原判決撤銷。
黃娸雅犯個人資料保護法第四十一條之非公務機關未於蒐集特定
目的必要範圍內利用個人資料罪，處有期徒刑貳月，如易科罰金
，以新臺幣壹仟元折算壹日。
    犯罪事實
一、黃娸雅因故不滿阮冠萱，竟意圖損害他人之利益，基於非公
    務機關未於蒐集特定目的必要範圍內利用個人資料及公然侮
    辱之犯意，於民國110年1月28日上午11時26分許，在苗栗縣
    ○○鄉○○村○○00號居所內，經由網際網路以帳號「黃娸雅」登
    入Facebook社群網站（下稱臉書），在特定多數人得以共聞
    共見之該帳號個人頁面上張貼（閱讀權限設為朋友）阮冠萱
    臉部照片，並以「Dic cong me」（越南文「Đụ con mẹ」之
    拼寫錯誤，意為「幹妳娘」）之侮辱言詞辱罵阮冠萱，貶損
    其人格及名譽，而非法利用阮冠萱之個人資料，足生損害於
    阮冠萱。
二、案經阮冠萱訴由臺灣新北地方檢察署檢察官呈請臺灣高等檢
    察署檢察長令轉臺灣苗栗地方檢察署檢察官偵查起訴。
    理    由
壹、證據能力部分
一、被告以外之人於審判外之言詞或書面陳述，除法律有規定者
    外，不得作為證據；被告以外之人於審判外之陳述，雖不符
    刑事訴訟法第159條之1至第159條之4之規定，而經當事人於
    審判程序同意作為證據，法院審酌該言詞陳述或書面陳述作
    成時之情況，認為適當者，亦得為證據，刑事訴訟法第159
    條第1項、第159條之5第1項分別定有明文。查本案所引被告
    以外之人於審判外之供述，經上訴人即被告黃娸雅（下稱被
    告）表示同意作為證據（見本院卷第98頁），本院審酌該等
    陳述無證明力明顯過低之情事，且依製作時之情況，尚無違
    法不當之瑕疵，認作為證據應屬適當，是得為證據。
二、被告所為不利於己之供述，無出於強暴、脅迫、利誘、詐欺
    、疲勞訊問、違法羈押或其他不正之方法，亦非違反法定障
    礙事由經過期間不得訊問或告知義務規定而為，依刑事訴訟
    法第156條第1項、第158條之2規定，應有證據能力。
三、本案所引非供述證據，無違反法定程序而取得之情形，依刑
    事訴訟法第158條之4反面規定，得為證據。
貳、認定犯罪事實所憑證據及其理由
    訊據被告固坦承有因故不滿告訴人阮冠萱，而在臉書個人頁
    面上張貼告訴人臉部之照片，及「Dic cong me」之言詞，
    惟矢口否認有何公然侮辱及違反個人資料保護法犯行，辯稱
    ：該言詞意為「幹妳娘，我忍妳很久了」，並非罵阮冠萱，
    而係口頭禪，因伊受不了先前被她恐嚇，還被說當小三、偷
    錢云云（見本院卷第95至96、98至99、107、117至118、120
    至123、125頁），經查：
一、被告因故不滿告訴人，於110年1月28日上午11時26分許，在
    苗栗縣○○鄉○○村○○00號居所內，經由網際網路以帳號「黃娸
    雅」登入臉書，在該帳號個人頁面上張貼告訴人臉部之照片
    ，及「Dic cong me mai tau nhim mai hoi lau roi」之言
    詞（以下統稱本案貼文）乙節，業據被告供承在卷（見臺灣
    新北地方檢察署110年度偵緝字第575號卷，下稱新北偵緝卷
    ，第41至42頁；臺灣苗栗地方檢察署110年度偵緝字第194號
    卷，下稱苗偵緝卷，第10至11頁；本院卷第13、95至96、98
    至99、107、117至118、120至123頁），核與證人即告訴人
    於偵訊中證述之情節大致相符（見新北偵緝卷第33頁反面）
    ，並有臉書貼文截圖在卷可稽（見新北偵緝卷第35頁）。是
    此部分事實，堪予認定。
二、公然侮辱部分
　㈠刑法上之公然侮辱罪，係指以語言（或舉動）在公共場所向
    特定之人辱罵，為其他不特定人可以聞見之情形。所謂「公
    然」，乃足使不特定人或特定多數人得共聞共見之狀態為已
    足，不以實際上已共聞或共見為必要（最高法院110年度台
    上字第3630號判決意旨參照）。查被告將本案貼文之閱讀權
    限設為朋友乙節，業據被告供承在卷（見本院卷第96至97頁
    ），並有臉書貼文截圖在卷可稽（見新北偵緝卷第35頁），
    被告臉書朋友即特定多數人顯得以共見共聞本案貼文，屬公
    然無訛。至聲請簡易判決處刑意旨認係不特定人得以共見共
    聞，尚有未洽，併此敘明。
　㈡刑法上之公然侮辱罪，其語言（或舉動）之含義，又足以減
    損該特定人之聲譽者而言，從而如僅謾罵他人而未指明具體
    事實，應屬公然侮辱。倘與人發生爭執，而心生氣憤、不滿
    ，出言譏罵對方，已具針對性，且係基於表達己身不滿，顯
    非玩笑可比，聽聞者已可感受陳述之攻擊性，而非平常玩笑
    或口頭禪，當然會使該特定人感覺人格遭受攻擊，足以貶損
    其名譽及尊嚴評價，而與刑法第309條第1項之構成要件相符
    （最高法院110年度台上字第3630號判決意旨參照）。經查
    ：
　⑴證人暨鑑定人潘蕙芝（下稱鑑定人）對於本案貼文言詞鑑定
    之經過及其結果，於審理中具結證稱：越南文為伊之母語，
    本案貼文之言詞為越南文，其中「Dic cong me」雖係拼寫
    錯誤，且未標示越南文之聲調符號，但一般越南人都看得懂
    ，正確拼法是「Đụ con mẹ」，意為「幹妳娘」；至於「mai
     tau nhim mai hoi lau roi」則因未標示聲調符號，真實
    意思難以判斷等語（見本院卷第108至117頁）。依上開鑑定
    結果，且被告於審理期日中供承：本案貼文之言詞意為「幹
    妳娘，我忍妳很久了」等語（見本院卷第117、120、122，
    頁），堪認被告確係以「Dic cong me」表達「幹妳娘」之
    意。是被告於刑事上訴狀及準備程序中辯稱：該言詞意為「
    我讓妳回家吃媽媽的飯」云云（見本院卷第13至15、96頁）
    ，顯與事實不符，不足採信。
　⑵依一般社會通念，「幹妳娘」屬極度羞辱、難堪之粗話，倘
    對人謾罵，顯有輕蔑、鄙視及欲使其難堪之意涵，並蘊含貶
    抑社會地位、人格及名譽之意思，而已逾越一般大眾所能容
    忍之範疇，致使受謾罵對象感到難堪與屈辱，並足以貶損其
    人格及名譽，自屬侮辱之言詞。酌以被告於案發時為智慮成
    熟之成年人，社會歷練當豐，應無不諳人情世故之情，則其
    對於「幹妳娘」一語顯足貶損他人人格及名譽乙事，斷無不
    知之理。又本案貼文之言詞固未提及告訴人姓名，惟被告尚
    有張貼告訴人臉部照片，足認被告謾罵「幹妳娘」之對象，
    應為告訴人而已具針對性甚明。再被告倘認曾遭被告訴人恐
    嚇或誹謗，大可以客觀、中性之言詞表達意見，或依循民、
    刑事途徑解決，實無謾罵「幹妳娘」之必要，且此侮辱言詞
    除足以貶抑他人人格及名譽外，對理性溝通之進行毫無助益
    。是綜合本案貼文內容、言詞語意、事件脈絡、雙方關係等
    一切情狀以觀，被告謾罵「Dic cong me」即「幹妳娘」以
    表達己身不滿，顯非單純之口頭禪，主觀上有侮辱告訴人之
    故意，至為灼然。故被告確有本案公然侮辱犯行，應堪認定
    。
三、違反個人資料保護法部分
　㈠個人資料保護法所稱之「個人資料」，係指自然人之姓名、
    出生年月日、國民身分證統一編號、護照號碼、特徵、指紋
    、婚姻、家庭、教育、職業、病歷、醫療、基因、性生活、
    健康檢查、犯罪前科、聯絡方式、財務情況、社會活動及其
    他得以直接或間接方式識別該個人之資料，個人資料保護法
    第2條第1款定有明文。從而，只需該等資訊得以直接或間接
    方式識別該個人之資料即為已足，並不以須達到「一般第三
    人可以直接識別」之程度為要。而「身體特徵」具有生物上
    之識別性，「臉部」則為身體常見可識別之特徵（臺灣高等
    法院111年度上訴字第1182號判決意旨參照）。本案貼文照
    片清楚顯示告訴人臉部，有臉書貼文截圖在卷可稽（見新北
    偵緝卷第35頁），已足以個別化而具有識別性，當同屬該法
    所欲保護之標的，不得非法擅自利用，不因被告是否標註姓
    名而有差異。
　㈡個人資料之蒐集、處理或利用，應尊重當事人之權益，依誠
    實及信用方法為之，不得逾越特定目的之必要範圍，並應與
    蒐集之目的具有正當合理之關聯，個人資料保護法第5條定
    有明文。又個人資料保護法第41條所稱「意圖為自己或第三
    人不法之利益」，應限於財產上之利益；至所稱「損害他人
    之利益」，則不限於財產上之利益（最高法院109年度台上
    大字第1869號裁定意旨參照）。查被告未經告訴人同意，恣
    意在其臉書個人頁面上張貼告訴人臉部照片之個人資料，並
    將閱讀權限設為朋友，使其臉書朋友即特定多數人得以共見
    共聞，且以「Dic cong me」即「幹妳娘」之侮辱言詞謾罵
    告訴人而為公然侮辱，貶損其人格及名譽，業經認定如前，
    顯係意圖損害告訴人之利益，而逾越蒐集之特定目的必要範
    圍，非法利用告訴人之個人資料，並足生損害於告訴人；又
    無個人資料保護法第20條第1項但書各款例外情形，自該當
    非公務機關未於蒐集特定目的必要範圍內利用個人資料罪無
    訛。
四、綜上，本案事證明確，被告犯行洵堪認定，應予依法論科。
參、論罪科刑及沒收
一、核被告所為，係犯個人資料保護法第41條、第20條第1項之
    非公務機關未於蒐集特定目的必要範圍內利用個人資料罪，
    及刑法第309條第1項之公然侮辱罪。
二、聲請簡易判決處刑意旨固漏引個人資料保護法第41條、第20
    條第1項之非公務機關未於蒐集特定目的必要範圍內利用個
    人資料罪嫌，惟此部分犯罪事實已載明於聲請簡易判決處刑
    書犯罪事實欄，且與公然侮辱罪具想像競合犯之裁判上一罪
    關係（詳下述），並經本院告知此罪名（見本院卷第97、10
    6頁），本院自應併予審理。
三、被告以一行為同時觸犯非公務機關未於蒐集特定目的必要範
    圍內利用個人資料罪及公然侮辱罪，應依刑法第55條想像競
    合犯規定，從一重以非公務機關未於蒐集特定目的必要範圍
    內利用個人資料罪處斷。
四、撤銷改判之理由
　㈠原審認被告公然侮辱犯行罪證明確，予以論罪科刑，固非無
    見，惟原審漏未論以非公務機關未於蒐集特定目的必要範圍
    內利用個人資料罪，尚有未洽。被告上訴猶執前詞否認犯罪
    ，雖無理由，然原審判決既有上開瑕疵可指，自屬無可維持
    ，應由本院予以撤銷改判。
　㈡法院認定之犯罪事實顯然與檢察官據以求處罪刑之事實不符
    ，或於審判中發現其他裁判上一罪之犯罪事實，足認檢察官
    之求刑顯不適當者，全案應依通常程序辦理之（刑事訴訟法
    第451條之1第4項但書第2款）從而，管轄第二審之地方法院
    合議庭受理簡易判決上訴案件，除應依通常程序審理外，其
    認案件有前述不能適用簡易程序之情形者，自應撤銷原判決
    ，逕依通常程序為第一審判決，始符法制（最高法院109年
    度台非字第102號判決意旨參照）。本案經本院合議庭審理
    後，認定有裁判上一罪關係之非公務機關未於蒐集特定目的
    必要範圍內利用個人資料犯罪事實，顯與檢察官求處罪刑之
    事實不相符合，而有刑事訴訟法第452條所定不得以簡易判
    決處刑，應適用通常程序審判之情形，揆諸上開說明，應由
    本院合議庭撤銷原判決，逕依通常程序為第一審判決。
五、量刑審酌
　㈠爰以行為人之責任為基礎，審酌被告不思以理性方式解決紛
    爭，貿然在社群網站上張貼告訴人臉部照片而非法利用個人
    資料，並以不堪言語辱罵告訴人，缺乏尊重他人隱私之觀念
    ，損及其人格及名譽，情緒管理及自我控制能力不佳，實有
    不該，兼衡犯罪之動機、目的、手段、情節，及犯後僅坦承
    客觀事實之態度，暨自述國小畢業之智識程度、職自由業、
    月入約新臺幣3萬元、尚有子女需照顧扶養之生活狀況，與
    告訴人之意見等一切情狀（見本院卷第124至126頁），量處
    如主文第2項所示之刑，並諭知易科罰金之折算標準，以示
    懲儆。
　㈡由被告上訴或為被告之利益而上訴者，第二審法院不得諭知
    較重於原審判決之刑，刑事訴訟法第370條第1項前段定有明
    文，即學理上所稱「上訴不利益變更禁止原則」。惟同條項
    但書另明定，因原審判決適用法條不當而撤銷之者，不在此
    限。因此刑事訴訟法係採取相對不利益變更禁止原則，僅禁
    止上訴審法院為較重之刑之宣告，不及於被告之不利益事實
    之認定與法律之適用，一旦有前揭但書情形，即可解除不利
    益變更禁止原則之拘束，上訴審法院自能重新宣告符合罪責
    程度之較重刑罰，俾合理、充分評價行為人之犯行，使罰當
    其罪，以契合人民之法律感情（最高法院110年度台上字第5
    729號判決意旨參照）。原審判決因漏未論以非公務機關未
    於蒐集特定目的必要範圍內利用個人資料罪之適用法條不當
    而撤銷，業如前述，依刑事訴訟法第370條第1項但書規定，
    無上訴不利益變更禁止原則之適用，附此敘明。　
據上論斷，應依刑事訴訟法第455條之1第1項、第3項、第452條
、第369條第1項前段、第364條、第299條第1項前段，判決如主
文。
本案經檢察官劉偉誠聲請以簡易判決處刑，檢察官蕭慶賢到庭執
行職務。
中　　華　　民　　國　　111 　年　　9 　　月　　28　　日
                  刑事第二庭  審判長  法  官  林卉聆
                                      法  官  陳雅菡
                                      法  官  魏正杰
以上正本證明與原本無異。　　　　　　　　　　　　　　　　如不服本判決應於收受判決後20日內向本院提出上訴書狀，並應敘述具體理由。其未敘述上訴理由者，應於上訴期間屆滿後20日內向本院補提理由書(均須按他造當事人之人數附繕本)「切勿逕送上級法院」。告訴人或被害人如對本判決不服者，應具備理由請求檢察官上訴，其上訴期間之計算係以檢察官收受判決正本之日期為準。　　　　　　　　　　　　　　　　　　　　　　　　　　　　　　　　　　　　           書記官　巫  穎
中　　華　　民　　國　　111 　年　　9 　　月　　28　　日

附錄論罪科刑法條：
中華民國刑法第309條
公然侮辱人者，處拘役或9千元以下罰金。
以強暴犯前項之罪者，處1年以下有期徒刑、拘役或1萬5千元以
下罰金。

個人資料保護法第20條
非公務機關對個人資料之利用，除第六條第一項所規定資料外，
應於蒐集之特定目的必要範圍內為之。但有下列情形之一者，得
為特定目的外之利用：
一、法律明文規定。
二、為增進公共利益所必要。
三、為免除當事人之生命、身體、自由或財產上之危險。
四、為防止他人權益之重大危害。
五、公務機關或學術研究機構基於公共利益為統計或學術研究而
    有必要，且資料經過提供者處理後或經蒐集者依其揭露方式
    無從識別特定之當事人。
六、經當事人同意。
七、有利於當事人權益。
非公務機關依前項規定利用個人資料行銷者，當事人表示拒絕接
受行銷時，應即停止利用其個人資料行銷。
非公務機關於首次行銷時，應提供當事人表示拒絕接受行銷之方
式，並支付所需費用。

個人資料保護法第41條
意圖為自己或第三人不法之利益或損害他人之利益，而違反第6
條第1項、第15條、第16條、第19條、第20條第1項規定，或中央
目的事業主管機關依第21條限制國際傳輸之命令或處分，足生損
害於他人者，處5年以下有期徒刑，得併科新臺幣1百萬元以下罰
金。